臺灣臺中地方法院刑事判決　　　　　　　　　　　九十三年度豐簡上字第一九號
　　上　訴　人　乙○○
　　即　被　告
右上訴人即被告因違反動產擔保交易法案件，不服本院豐原簡易庭九十三年度豐簡字
第二五號中華民國九十三年一月三十日第一審簡易判決（聲請案號：臺灣臺中地方法
院檢察署九十二年度偵字第二二六三一號），提起上訴，本院管轄之第二審合議庭判
決如左：
    主  文
上訴駁回。
    事  實
一、乙○○前曾有竊盜、贓物、妨害家庭、詐欺、槍砲、妨害自由、麻藥、侵占等犯
    行，其中於民國九十年間因侵占案件，經法院判處有期徒刑三月，於九十年一月
    二十日易科罰金執行完畢（聲請簡易判決處刑書誤載九十年一月二十二日執行完
    畢）。其於九十一年五月二十三日，以分期付款方式，向丙○○購買國瑞廠牌、
    車牌號碼九Ｍ─四０三０號自用小客車（下簡稱系爭車輛）乙輛，分期總價款為
    新臺幣（下同）二十六萬八千二百二十四元，自九十一年六月二十四日（誤載為
    九十一年六月二十三日）起至九十三年五月二十四日止，分二十四期給付，每月
    一期，每期付一萬一千一百七十六元。乙○○同日與丙○○、裕融企業股份有限
    公司（誤載為裕融企業有限公司，下簡稱裕融公司）締結債權讓與暨動產抵押契
    約書，約定丙○○之應收帳款轉讓予裕融公司，並依動產擔保交易法規定將系爭
    車輛向監理機關辦理動產抵押設定予裕融公司，且約定該車停放地點即為乙○○
    位於臺中縣潭子鄉○○村○○路一二四巷三號九樓戶籍地，在價金款項未付清之
    前，抵押人乙○○僅得依約占有使用，不得任意遷移、出賣、出質、移轉、抵押
    或為其他處分。詎乙○○在取得系爭車輛即動產擔保抵押之標的物後，經濟陷於
    困難，遂基於意圖不法之利益，於九十一年八月間某日（誤載為九十一年九月間
    ）即將系爭車輛牽往臺中市「中臺當鋪」典當質借八萬元或五萬元款項，並未事
    先知會裕融公司，且因無法繳納向該當鋪借款之利息，九十一年九月間某日系爭
    車輛即遭當鋪人員強行取走，乙○○只陸續繳付第一期至第十三期款項，自第十
    四期款項即九十二年七月二十四日後即無力繳款，致抵押權人裕融公司追索無著
    而受有損害。
二、案經裕融公司訴由臺灣臺中地方法院檢察署檢察官偵查後聲請簡易判決處刑。
    理  由
一、訊據上訴人即被告乙○○（下簡稱被告）固直承於右開時地與丙○○、裕融公司
    締結債權讓與暨動產抵押契約書，並以系爭車輛設定動產擔保抵押與告訴人，自
    九十一年八月間某日將系爭車輛牽往當鋪典當，同年九月間某日因無法支付利息
    致遭當鋪人員強行取走該車，迄今只支付十三期分期款項等情不諱，惟矢口否認
    有何違反動產擔保交易法犯行，於本院審理時具狀及以言詞陳述辯稱：依消費者
    保護法第十一條之一第一項、第二項規定：「企業經營者與消費者訂立定型化契
    約前，應有三十日以內之合理期間，供消費者審閱全部條款內容」、「違反前項
    規定者不構成契約之內容．．．」，被告雖與告訴人、丙○○於九十一年五月二
    十三日締結債權讓與暨動產抵押契約書，查該債權讓與暨動產抵押契約書乃屬定
    型化契約，依前開消費者保護法規定，告訴人應先將前開定型化契約於「三十日
    以內」之合理期間交予被告審閱後始可簽約，但被告與告訴人係於當日簽約，依
    法該債權讓與暨動產抵押契約書不能構成契約之內容，是被告與告訴人間就起訴
    書所載「丙○○之應收帳款轉讓與裕融公司，並依動產擔保交易法規定將上開汽
    車向監理機關辦理動產抵押設定予裕融公司，且上開汽車應停放地點在臺中縣潭
    子鄉○○村○○路一二四巷三號九樓即乙○○戶籍地，在價款金額未付清之前，
    抵押人乙○○僅得依約占有使用，不得任意遷移、出賣、出質、移轉、抵押或為
    其他處分」之約定，亦失所附麗，而不生效力，被告所為應不構成違反動產擔保
    交易法；且刑法第十二條第一、二項規定「行為非出於故意或過失者，不罰」、
    「過失行為之處罰，以有特別規定者為限」，被告教育程度低落，不瞭解動產擔
    保交易法相關規定，當初係因為生病、付不出子女學費，才會將車輛典當，也不
    知辦理分期付款之車輛不得典當，被告縱有違法亦非出於故意或過失，應屬不罰
    云云。
二、惟按：
  (一)消費者保護法之立法目的乃在於保護消費者之權益，促進國民消費生活安全，提
    昇國民消費生活品質。所謂「消費者」，係指以消費為目的，而為交易、使用商
    品或接受服務者而言。消費者與企業經營者間就商品或服務所發生之法律關係，
    稱之為「消費關係」，觀之該法第一條第一項、第二條第一款、第三款規定自明
    。本件債權讓與暨動產抵押契約書前言已明載：「本契約書之立約人為債權人裕
    融公司（以下稱甲方）與債務人乙○○（以下稱乙方），茲因乙方以分期付款之
    方式向丙○○（以下稱丙方）購買本契約書第一條所載之車輛（以下稱標的物）
    ，且丙方同意將依本契約書約定對乙方之應收分期款，及本於分期買賣關係所生
    之所有請求權於簽訂本契約同時依應收帳款轉讓方式受讓給甲方，依民法債權讓
    與通知以本契約書之簽定為乙方及連帶保證人之債權讓與通知，且乙方同意將買
    受之標的物依動產擔保交易法之規定設定動產抵押予甲方，以擔保丙方讓與甲方
    之應收帳款債務之履行，．．．」，足見被告係向告訴人融資貸款，經由債權讓
    與方式，向丙○○購買系爭車輛，並辦理系爭車輛之動產擔保抵押設定予告訴人
    ，以為債權讓與之確保，是本件債權讓與暨動產抵押契約係以提供被告資金（買
    賣標的物價金）之週轉為目的而為交易，顯非消費者之交易，自無消費者保護法
    之適用。
  (二)次者，被告確實於卷附債權讓與暨動產抵押契約書「乙方（債務人）」欄內簽寫
    姓名，為其所直承，依該契約書第七條約定：「乙方．．．不得將標的物遷移、
    出賣、出質或為其他處分行為，．．．」，及第十五條約定：「本契約書所載乙
    方之住所（營業所）為標的物放置地點及約定受領通知之處所，如有變更，應以
    書面告知甲方」，業已明定被告應將系爭車輛放置在其住所（或營業所）即臺中
    縣潭子鄉○○路一二四巷三號九樓，不得任意遷移、出賣、出質或為其他處分行
    為。雖負責對保之裕融公司業務員甲○○於本院九十三年四月十四日審理時具結
    證稱：簽約當時，伊會將契約書、申請書及抵押權設定書內容，逐一向被告解釋
    ，也有告訴被告在貸款期間內，系爭車輛不得買賣，如果要買賣，必須先將分期
    款項全部繳清，當時並沒有特別說明該車能否典當及應放置何處，只有說該車在
    設定當中不得變動，如有變動要與公司聯絡，所謂變動是指帳單有遺失、或車子
    丟掉等等。然觀該契約書第十五條係明白約定系爭車輛停放處所即被告住所或營
    業所，如有變更即應以書面通知告訴人，重點係在分期付款之債務人不得在未徵
    得告訴人同意前，即擅將標的物遷移原約定處所，甚至為出質、移轉、出賣等行
    為，茲與契約書第七條約定互相應證。被告業已於白紙黑字之契約書上簽名，依
    被告學歷為「國小畢業」之程度（觀九十二年度偵字第二二六三一號卷第八頁警
    詢筆錄「教育程度」一欄可明），前復曾以分期付款方式購買三輛車輛之社會經
    驗（為被告所直承，參本院卷第三十頁筆錄），被告既係親筆簽名，自不能對上
    開約定條文內容諉為不知。況且任何人不得因不知法律而免除刑事責任，刑法第
    十六條前段定有明文，被告自不得以不瞭解動產擔保交易法相關規定而免除其刑
    事責任至明。
  (三)被告另辯稱：因為伊生病，又要繳納子女學費，不得已才將系爭車輛典當，並無
    不法意圖，否則何需繳納十三期分期款項云云。然被告於偵訊時供承：「因為我
    人不舒服，我住醫院沒有錢，就拿這一部車去中臺當鋪汽車貸款，結果經過一個
    月之後，我沒有辦法繳利息，中臺當鋪就把我的車子拖走，是在九十一年九月，
    現在車子還在中臺當鋪」等語（參九十二年度偵字第二二六三一號卷第二十頁筆
    錄），其顯係供稱典當系爭車輛之時間與該車遭當鋪人員強行拖走之時間約僅隔
    一個月左右，後者時間在九十一年九月間，則其典當時間應在九十一年八月左右
    （距離其購買系爭車輛時間九十一年五月二十三日相隔不到三個月，彼時至多僅
    繳付三個月分期款項計三萬三千五百二十八元【即自九十一年六月二十三日起至
    同年八月二十三日止】）。與其於本院行準備程序時供稱伊因為肝不好有住院，
    故以系爭車輛典當八萬元（參本院卷第二八頁筆錄）及於九十三年四月十四日審
    理時所供其罹患肝病，在省立醫院就醫一年二個月，當時因為沒有錢才會將車拿
    去典當五萬元等詞（參本院卷第五三頁、第五四頁筆錄），其罹患肝病就醫時間
    為九十二年二月間，且於彼時將車牽往典當之時間明顯不符，足見被告並非因為
    生病因素才將系爭車輛牽往當鋪典當。況依告訴代理人所提客戶對帳單─還款明
    細、催收記錄歷史資料查詢及訪查記錄表等件內容記載，被告自九十二年七月九
    日付清同年六月二十四日該到期款項後即未付款，經告訴人催收人員自九十二年
    八月八日起至同年十月十四日止之屢次電詢、訪查結果，被告電話或無人回應，
    或告稱隔二日即匯款，或告稱老人家住院開刀比較沒錢，或告稱自己肝腫大住院
    月餘目前無工作等情，直至九十二年九月四日被告方告知告訴人一方之催收人員
    稱系爭車輛已遭當鋪取走，並於翌日表明要將車輛自當鋪取回再與告訴人聯絡還
    款事宜，告訴人一方之催收人員又於九十二年九月二十二日電詢結果，某男子告
    稱被告業已搬至高雄居住，翌日查詢其家人覆稱被告很久未回等節（參九十二年
    度發查字第三八０號卷第一三頁至二二頁）。被告於九十二年七月九日付清至同
    年六月二十四日分期款項後，未再支付任何款項，於告訴人屢催付款期間，明知
    系爭車輛早在九十一年九月間即遭當鋪人員強行取走，非但未事先照會告訴人，
    於九十二年八月間經告訴人催收人員屢次催促繳款時，亦未告知系爭車輛遭典當
    ，乃竟於九十二年九月四日方告知告訴人催收人員上開事實，並表明要將該車取
    回以便與告訴人聯絡事後還款事宜。如被告一開始即因身體或家庭經濟不佳等因
    素致無法繼續支付分期款項，何不於九十二年八月上旬告訴人催收人員電訪時即
    行告知車輛典當，反於告訴人屢次電訪未遇，或佯稱隔二日付款等情詞推託？足
    見被告自覺理虧心虛致不敢道出實情。
  (四)被告既於九十一年八月間，未徵得告訴人同意，擅將系爭車輛典當八萬元或五萬
    元，業據其於偵訊及本院行準備程序、審理時供認明確，彼時被告只繳付三期分
    期款項計三萬三千五百二十八元，且只典當一個月左右即因無法繳納利息，致系
    爭車輛遭該當鋪人員強行取走，且其典當之時已非單純基於生病致無法付款之因
    素如前所述，足見其於出質之際，經濟狀況已然陷於不佳之境地，並可預見其無
    法順利繳納本息，及如無法按期繳納分期款項時，可能遭金主即當鋪強制取車以
    確保債權，導致告訴人受有無法追償車子之損失，猶仍為圖向地下錢莊借貸先行
    使用之八萬元或五萬元不法利益，以系爭車輛典當貸款，足見其於出質之初即有
    意圖不法之利益甚明。至被告事後雖繳付至九十二年六月份為止之十三期分期款
    項，惟此乃被告犯後態度問題，自不影響其前典當之初即有取得該八萬元或五萬
    元不法利益之意圖至明。是被告辯稱其不知不得典當系爭車輛及於典當之時並無
    不法利益之意圖云云，顯無可採。此外，復有告訴人提出債權讓與暨動產抵押契
    約書、動產擔保交易動產抵押設定登記申請書、存證信函、相片（以上均影本）
    等件在卷可按。本件事證業臻明確，被告犯行至堪認定。
三、核被告所為，係違反動產擔保交易法第三十八條之罪。原審因而適用動產擔保交
    易法第三十八條、刑法第十一條前段、第四十七條、第四十一條第一項前段、罰
    金罰鍰提高標準條例第一條前段、第二條，判處被告有期徒刑四月，並諭知如易
    科罰金，以三百元折算一日之折算標準，其認事用法均無違誤，量刑亦屬妥適。
    被告上訴意旨否認犯罪，指摘原判決不當，為無理由，應予駁回。
據上論斷，應依刑事訴訟法第四百五十五條之一第一項、第三項、第三百七十三條、
第三百六十八條，判決如主文。
中      華      民      國      九十三      年    四    月    二十七    日
                                        審判長法  官  張靜琪
                              法  官  王世華
                                              法  官  賴妙雲
右正本證明與原本無異。
不得上訴。
                                              書記官
中      華      民      國      九十三      年    四    月    二十七    日
